【裁判字號】    92,婚,351
【裁判日期】    920526
【裁判案由】    婚姻無效
【裁判全文】
臺灣臺南地方法院民事判決                          九十二年度婚字第三五一號
    原      告  甲○○
    被      告  乙○○
右當事人間請求確認婚姻無效事件，本院判決如左：
    主      文
原告之訴駁回。
訴訟費用由原告負擔。
    事    實
甲、原告方面：
一、聲明：確認兩造間之婚姻關係不成立。
二、陳述：被告為大陸地區人民，兩造在大陸地區結識，原告因同情被告在大陸地區
    生活環境欠佳，為使被告得來台發展生意，乃應允被告之請求，於民國九十一年
    八月二十二日與被告在大陸地區重慶市辦理結婚登記，原告回台後，隨即於同年
    九月十七日持大陸地區核發之結婚證件向國內戶政機關申辦兩造之結婚登記，嗣
    被告即來台與原告同居在台南市○區○○路十七號。詎兩造同居以來，經常發生
    爭吵，令原告生活備感痛苦，且兩造於辦理結婚登記前，被告曾表示如日後原告
    想離婚，伊決不為難，孰料被告反悔，反而要脅原告必須給付二十萬元人民幣，
    伊才願與原告離婚，使原告心寒至極。茲因兩造僅係辦理結婚登記，並未曾舉行
    公開結婚儀式，亦無二人以上之證人在場證明，依法即未發生合法之婚姻關係，
    原告為此爰訴請判決確認兩造間之婚姻關係不成立。
三、證據：提出戶籍謄本一件為證，並聲請訊問證人陳文福。
乙、被告方面：
一、聲明：原告之訴駁回。
二、陳述：兩造已認識交往數年才結婚，原告並非為了同情被告、要讓被告來台賺錢
    ，才與被告結婚。又兩造辦理結婚登記後，原告表示要回台灣再舉行婚禮，但被
    告來台後，原告又稱無錢舉婚禮，致兩造未曾舉行公開結婚儀式，惟依大陸地區
    之法律，兩造在大陸地區辦理結婚登記時，不論有無舉行婚禮，兩造之婚姻即已
    生效。
三、證據：提出結婚公證書影本一件、結婚證書影本一件為證。
    理    由
一、原告主張：被告為大陸地區人民，兩造於九十一年八月二十二日在大陸地區重慶
    市辦理結婚登記，原告回台後，隨即於同年九月十七日持大陸地區核發之結婚證
    件向國內戶政機關申辦兩造之結婚登記，嗣被告即來台與原告共同生活，惟兩造
    因並未曾舉行公開結婚儀式，亦無二人以上之證人在場證明，依法並未發生合法
    之婚姻關係，原告為此爰訴請判決確認兩造間之婚姻關係不成立等語。
二、被告則以：兩造雖僅辦理結婚登記，而未曾舉行公開結婚儀式，惟依大陸地區之
    法律，兩造在大陸地區辦理結婚登記時，不論有無舉行婚禮，兩造之婚姻即已生
    效等語，資為抗辯。
三、按結婚之方式及其他要件，依行為地之規定，臺灣地區與大陸地區人民關係條例
    第五十二條第一項定有明文。查本件原告係在臺灣地區設有戶籍之臺灣地區人民
    ，被告則為在大陸地區設籍之大陸地區人民，兩造於九十一年八月二十二日在大
    陸地區重慶市辦理結婚登記之事實，為兩造所不爭執，且有戶籍謄本一件、結婚
    公證書影本一件、結婚證書影本一件附卷可稽，堪信為真實。是以本件兩造之婚
    姻是否成立有效，依前揭規定，自應適用行為地即大陸地區之規定，合先敘明。
四、次按依中華人民共和國婚姻法（以下簡稱中共婚姻法）之規定，結婚須具備實質
    要件與形式要件，結婚之實質要件稱為結婚條件，結婚條件又分為必備條件與禁
    止條件，而結婚必備條件為：(1)必須男女雙方完全自願、(2)必須男女雙方達法定
    結婚年齡，(3)應符合一夫一妻制原則（參見中華人民共和國婚姻法第二條、第三
    條、第四條、第五條之規定）；結婚禁止條件為：(1)須非近親結婚，(2)須無禁止
    結婚之疾病（參見中華人民共和國婚姻法第六條之規定）；至於結婚之形式要件
    即係要求結婚之男女雙方必須親自到婚姻登記機關進行結婚登記，經合法登記者
    ，即發給結婚證，取得婚姻關係（參見中華人民共和國婚姻法第七條之規定）。
    是依前開中共婚姻法之規定，係採登記婚主義，並未以應有公開結婚儀式及二人
    以上之證人為婚姻之成立要件。查本件原告主張兩造未曾舉行公開結婚儀式，亦
    無二人以上之證人在場證明之事實，固為被告所不爭執，並經證人陳文福證述綦
    詳（詳見九十二年五月十二日言詞辯論筆錄），堪予採信，惟揆諸前開說明，兩
    造既已依中共婚姻法之規定辦理結婚登記，取得結婚證，兩造之婚姻即已成立，
    且兩造亦無違反前開中共婚姻法所規定之結婚條件，致影響兩造婚姻之效力情事
    ，是原告訴請確認兩造之婚姻不成立，為無理由，應予駁回。
五、據上論結，本件原告之訴為無理由，依民事訴訟法第七十八條，判決如主文。
中      華      民      國    九十二    年      五      月    二十六    日
                                  臺灣臺南地法院家事法庭
~B法      官  葉惠玲
右為正本係照原本作成。
如對本判決上訴須於判決送達後廿日內向本院提出上訴狀
中      華      民      國    九十二    年      五      月    二十六    日
~B法院書記官  林靜慧


司法院資訊處製作；財團法人民間司法改革基金會備份。
